【裁判字號】    94,簡上,489
【裁判日期】    950525
【裁判案由】    給付稅款等
【裁判全文】
臺灣臺北地方法院民事判決             94年度簡上字第489號
上  訴  人  甲○○
                        號
被  上訴人  乙○○
上列上列當事人間請求給付稅款等事件，上訴人對於中華民國94
年7月7日本院新店簡易庭94年度店簡字第713號第一審判決提起
上訴，本院於95年5月11日言詞辯論終結，判決如下：
    主  文
上訴駁回。
第二審訴訟費用由上訴人負擔。
    事實及理由
一、上訴人主張：
（一）兩造合建開發興建房屋以供銷售，就上訴人提供訴外人廖
      美蘭為所有權名義人，興建房屋之坐落台北縣土城市○○
      段248、249地號土地辦理移轉登記事宜，雙方於民國89年
      7 月28日簽訂協議書（下稱第1次協議），約定被上訴人
      應支付土地增值稅及負擔契稅，上訴人才同意將分給被上
      訴人之2戶房屋土地應有部分移轉登記予被上訴人之女丙
      ○○。嗣因雙方找不到第1次協議，復於92年9月17日再簽
      訂協議書（下稱第2次協議），第3條約定就坐落台北縣土
      城市○○路○段76巷49弄6-1號4樓房屋（下稱系爭房屋）
      ，被上訴人應移轉登記予上訴人並就其增值稅之負擔依雙
      方第1次協議，若沒有約定註明誰繳，就各負擔增值稅1/2
      。詎上訴人依第1次協議將土地應有部分移轉予被上訴人
      之女丙○○後，被上訴人竟拒絕支付系爭房屋移轉登記之
      土地增值稅1/2及契稅共新台幣（下同）31萬1,674元。
（二）兩造第1次協議第3條約定「上訴人於上開不動產建築完成
      時得分配B-4樓1層（不含車位），此工地之所有費用，銀
      行貸款由被上訴人負責償還」等語，此工地之所有費用係
      指包含土地增值稅及所有稅賦等費用，因該登記在上訴人
      配偶廖美蘭名義之土地在76年間取得（上訴人的土地290
      坪，蓋好只分得一間4樓房屋，所以工地所有費用包含稅
      金才由被上訴人負責），工地所有費用當然就包括因十多
      年未予過戶需要支付鉅額之增值稅等稅款，該工地完工後
      ，上訴人馬上就將系爭房屋出售予第三人盧月，出售時間
      為92年7月初，移轉給盧月時，上訴人支付增值稅62萬餘
      元，上訴人依第1次協議向被上訴人請求支付代墊之62萬
      餘元增值稅款，被上訴人拒付，所以雙方再簽訂第2次協
      議，第2次協議第3條既然約定被上訴人就系爭房屋移轉負
      擔增值稅1/2，上訴人請求被上訴人給付，自屬有據。至
      於被上訴人辯稱已將系爭房屋移轉給上訴人配偶廖美蘭，
      沒有增值稅問題云云。查上訴人之產權本來就是廖美蘭名
      義，無須移轉手續，何須增值稅負擔之協議？所協議者乃
      指上訴人於92年7月初移轉給第三人盧月之增值稅，何況
      第2次協議是上訴人出售給第三人盧月後才重新約定。
（三）上訴人原本就是起造人之一，所以沒有所謂移轉登記的問
      題（如移轉給第三人就有土地增值稅問題，而土地增值稅
      應由被上訴人負責繳納），被上訴人謊稱早已移轉登記給
      上訴人，房屋蓋好時，所有合建的人房屋都已出售給第三
      人，所有移轉登記給第三人之土地增值稅，約定全由被上
      訴人負責繳納。上訴人就自己系爭房屋出售時，被上訴人
      拒付土地增值稅，所以才有第2次協議，經雙方同意上訴
      人系爭房屋出售給盧月之土地增值稅各負擔1/2，92年10
      月3日雙方才在曾勝榮代書處再簽同意書和協議書，並將
      之訂在一起及蓋上騎縫章，被上訴人辯稱未見過，顯係心
      虛說謊。這批工地所有移轉登記之增值稅，除了上訴人之
      系爭房屋外，被上訴人都有支付，顯見雙方原本就約定所
      有增值稅由被上訴人負責繳納。
（四）綜上，依兩造第2次協議第3條之約定請求被上訴人給付系
      爭房屋出售移轉給第三人盧月之土地增值稅1/2及契稅共3
      1萬1,674元等語。並聲明：（一）原判決廢棄。（二）被
      上訴人應給付上訴人31萬1,674元，及自起訴狀繕本送達
      之翌日起至清償日止，按年息5％計算之利息。
二、被上訴人則以：兩造之所以簽訂第2次協議書，是因當時找
    不到第1次協議書，惟之後既已找到第1次協議書，自應回歸
    第1次協議書約定為準，而第1次協議有關辦理房地移轉登記
    事宜（包括被上訴人應將分配給上訴人之系爭房屋移轉登記
    在上訴人配偶廖美蘭名下），因是第1次辦理總登記，不用
    繳增值稅及契稅，故雙方根本無增值稅及契稅負擔約定問題
    ，上訴人主張雙方約定被上訴人應支付土地增值稅1/2及負
    擔契稅云云，實屬無稽。況無論第1次協議或第2次協議，均
    是針對系爭房屋第1次辦理移轉予上訴人配偶廖美蘭之情事
    ，不包括上訴人嗣後再將系爭房屋轉售他人，詎上訴人於事
    隔1年多再將系爭房屋轉售第三人盧月，始向被上訴人請求
    支付系爭房屋移轉之增值稅1/2及契稅，自屬無理等語資為
    抗辯。並聲明：駁回上訴。
三、兩造不爭執之事實：
    兩造合建開發興建房屋以供銷售，雙方就合建後兩造分配房
    地辦理移轉登記事宜，於89年7月28日簽訂第1次協議，上訴
    人將應分給被上訴人之2戶房屋土地應有部分移轉登記予被
    上訴人之女丙○○，被上訴人將應分給上訴人之系爭房屋移
    轉登記予上訴人之配偶廖美蘭。嗣因雙方找不到第1次協議
    書，復於92年9月17日簽訂第2次協議，其中第3條約定「系
    爭房屋之增值稅依兩造之前之協議，由應繳納人負責，即如
    未註明上訴人繳納，即由被上訴人負責完稅，無註明則兩造
    各負擔1/2。」。又上訴人於92年9月10日將其分得之系爭房
    屋轉售移轉登記予第三人盧月等事實，為兩造所不爭執，並
    有第1次協議、第2次協議、起造人名冊、系爭房屋所有權異
    動資料、臺灣板橋地方法院檢察署檢察官93年度偵字第1311
    3號不起訴處分書、兩造92年10月3日簽訂之同意書在卷可稽
    ，堪信為真實。
四、兩造之爭點及論斷：
    上訴人主張其將系爭房屋轉售第三人盧月之土地增值稅及契
    稅，依兩造第2次協議第3條約定，被上訴人應負擔土地增值
    稅1/2及契稅等語，為被上訴人所否認，並以前揭情詞置辯
    。按土地增值稅，以原土地所有權人為納稅義務人，平均地
    權條例第37條前段定有明文，次按解釋契約應以當事人立約
    當時之真意為準，而真意何在，又應以過去事實及其他一切
    證據資料為斷定之標準，不能拘泥文字或截取書據中一二語
    ，任意推解致失真意（最高法院19年上字第28號判例意旨參
    照）。查被上訴人非前揭土地所有權人，除有特別約定外，
    本無負擔土地增值稅之義務。又契稅應由房屋之受讓人負擔
    ，平均地權條例第35條、土地稅法第5條第1款、契稅條例第
    4條均有明文。本件兩造因一時未尋得之前兩造89年7月28日
    簽訂第1次協議，方於92年9月17日簽訂第2次協議第3條約定
    「系爭房屋之增值稅依兩造之前之協議，由應繳納人負責，
    即如未註明上訴人繳納，即由被上訴人負責完稅，無註明則
    兩造各負擔1/2。」等情，為兩造所不爭，並有第1、2次協
    議書在卷可稽。而觀兩造第2次協議第3條係就系爭房屋移轉
    有關土地增值稅負擔事項所為之約定，並未及契稅負擔情事
    ，且被上訴人亦非買受人，上訴人依該條約定請求被上訴人
    負擔契稅，自屬無據。其次，有關系爭房屋移轉之相關土地
    增值稅負擔部分，兩造之後既尋得第1次協議，依該條約定
    ，自應回歸依兩造第1次協議為準，然觀兩造第1次協議內容
    ，並未提及系爭房屋移轉相關土地之增值稅應由何方負擔，
    上訴人雖主張兩造第1次協議第3條約定「上訴人於上開不動
    產建築完成時得分配B-4樓1層（不含車位），此工地之所有
    費用，銀行貸款由被上訴人負責償還」，其中所指「工地之
    所有費用」係包含土地增值稅及所有稅賦等費用云云，惟為
    被上訴人所否認，按「工地之所有費用」用語觀之，實難謂
    包含系爭房屋基地移轉所生土地增值稅及所有稅賦等費用在
    內，此外上訴人就其主張未舉證以實其說，尚難採信。再者
    ，被上訴人辯稱兩造第2次協議第3條約定系爭房屋相關土地
    增值稅負擔，係針對系爭房屋及基地第1次移轉登記即被上
    訴人移轉登記予上訴人所指定其配偶廖美蘭時所產生之土地
    增值稅而言，不包括上訴人之配偶廖美蘭取得系爭房屋所有
    權後再行轉售他人所產生之土地增值稅在內等語。本院參酌
    兩造第1次協議是針對兩造合建完成後彼此間分配房地辦理
    移轉登記事宜，而第2次協議第3條約定是根據第1次協議而
    來，第2次協議第3條有關系爭房屋相關土地移轉所生增值稅
    之約定，應係指依第1次協議，如有被上訴人之負擔土地增
    值稅之約定而言，惟被上訴人將合建上訴人應分得之系爭房
    屋移轉登記予上訴人所指定其配偶廖美蘭時不生土地增值稅
    問題，更不包括上訴人之配偶廖美蘭於取得系爭房屋所有權
    後再行轉售他人所產生之土地增值稅在內。否則，被上訴人
    依第1次協議移轉登記予上訴人所指定其配偶廖美蘭後，如
    被上訴人仍須負擔其後上訴人或其配偶廖美蘭再行轉售他人
    之土地增值稅，顯已逾合建之範圍，且無特別約定，況因上
    訴人或其配偶廖美蘭嗣後於何時移轉，係處於不確定之狀態
    ，被上訴人豈非將本身應負擔何數額之土地增值稅之決定權
    完全繫諸於上訴人或其配偶決定何時出售系爭房屋，當非當
    事人訂立上開條款之真意所在，被上訴人所辯，合乎情理，
    應堪採信。準此，上訴人依兩造第2次協議第3條約定，請求
    被上訴人負擔上訴人之配偶廖美蘭嗣後將系爭房屋轉售第三
    人盧月所產生之土地增值稅1/2，並不可採。
五、綜上所述，本件上訴人主張為不足採，被上訴人抗辯為屬可
    採。從而，上訴人本於兩造第2次協議第3條約定，請求被上
    訴人給付31萬1,674元，及自起訴狀繕本送達之翌日起至清
    償日止，按年息5％計算之利息，為無理由，不應准許。其
    假執行之聲請亦失所附麗，應併予駁回。原審為上訴人敗訴
    之判決，及駁回其假執行之聲請，並無不合。上訴意旨指摘
    原判決不當，求予廢棄改判，為無理由，應予駁回。
六、本件為判決基礎之事證已明，兩造其餘攻擊防禦之方法，經
    審酌後，認均與本件之結論無礙，不再一一論述，併予敘明
    。
七、據上論結，本件上訴為無理由，依民事訴訟法第436條之1第
    3項、第449條第1項、第78條，判決如主文。
中    華    民    國    95    年    5    月    25    日
                 民事第六庭    審判長法  官  吳光釗
                                     法  官  姜悌文
                                     法  官  曾部倫
以上正本係照原本作成
本判決不得上訴
中    華    民    國    95    年    5     月    30    日
                                    書記官  謝梅琴


司法院資訊處製作；財團法人民間司法改革基金會備份。
